最高法院刑事判決　　　　　　　　　 111年度台上字第1957號
上　訴　人　黃柏樺



上列上訴人因加重詐欺案件，不服臺灣高等法院中華民國110 年
11月9 日第二審判決（110 年度上訴字第1868號，起訴案號：臺
灣臺北地方檢察署109 年度偵字第4918、14985 、15122 、2210
1 號、109 年度少連偵字第64、73、95、174 號），提起上訴，
本院判決如下：
    主  文
上訴駁回。
    理  由
一、按刑事訴訟法第377 條規定，上訴於第三審法院，非以判決
    違背法令為理由，不得為之。是提起第三審上訴，應以原判
    決違背法令為理由，係屬法定要件。如果上訴理由書狀並未
    依據卷內訴訟資料，具體指摘原判決不適用何種法則或如何
    適用不當，或所指摘原判決違法情事，顯與法律規定得為第
    三審上訴理由之違法情形，不相適合時，均應認其上訴為違
    背法律上之程式，予以駁回。
二、本件原審經審理結果，認定上訴人乙○○的自白與卷內諸多
    證據悉相符合而真實，確有如原判決事實欄所載參與招募詐
    欺集團「車手」、一般洗錢之犯行，因而撤銷第一審關於此
    部分不當之科刑判決，改判仍依想像競合犯之例，從一重論
    處上訴人以犯三人以上共同詐欺取財罪刑（宣處有期徒刑 1
    年2 月；另被訴參與犯罪組織及招募他人加入犯罪組織部分
    ，則不另免訴之諭知；另被訴行使偽造公文書及冒用公務員
    名義詐欺取財部分，均不另為無罪諭知），及為相關沒收、
    追徵之諭知。已詳敘其調查、取捨證據之結果及憑以認定犯
    罪事實之心證理由。從形式上觀察，原判決並無任何違背法
    令之情形。
三、本件上訴意旨略稱：上訴人雖然有介紹少年羅○翔給同案被
    告張智傑（業經第一審判處罪刑確定），但主觀上祇是為了
    介紹工作給羅○翔，對於張智傑給予的工作內容並不知悉，
    且所為非屬加重詐欺取財構成要件之行為，縱使在後期知悉
    張智傑所為係詐欺犯行，亦僅屬幫助犯而已，原審未予辨明
    ，逕以加重詐欺取財罪的共同正犯論擬，顯然有判決適用法
    則不當的違誤云云。
四、惟查：
    證據的取捨、其證明力的判斷及事實的認定（含是否符合共
    同正犯成立要件），俱屬事實審法院自由判斷裁量的職權，
    此項自由判斷職權的行使，倘不違背客觀存在的經驗法則及
    論理法則，即無違法可指，觀諸刑事訴訟法第155 條第1 項
    規定意旨甚明，自難任憑己意，指摘為違法，而據為上訴第
    三審的適法理由。
    又共同正犯之數行為人，在合同意思範圍以內，各自分擔犯
    罪行為之一部，相互利用他人之行為，以達其犯罪目的者，
    即應對全部發生之結果，共同負責；共同正犯之成立，祇須
    具有犯意之聯絡及行為之分擔，既不問犯罪動機起於何人，
    亦不必每一階段均有參與。其意思之聯絡不限於事前有協議
    ，僅於行為當時有共同犯意之聯絡者，亦屬之。而表示之方
    法，不以明示通謀為必要，即相互間有默示之合致，亦無不
    可，且意思之聯絡，不以數人間直接發生者為限，即有間接
    之聯絡者，亦包括在內。是於集團式之犯罪，原不必每一共
    犯均有直接聯繫，亦不必每一階段均參與，祇須分擔犯罪行
    為之一部，即應對於全部所發生之結果共同負責，倘犯罪結
    果係因共同正犯之合同行為所致者，無論出於何人所加，在
    共同正犯間均應同負全部之責，並無分別何部分為孰人下手
    之必要。復觀諸電信詐騙之犯罪型態，自架設電話機房、收
    購人頭帳戶、撥打電話實行詐騙、指定被害人匯款帳戶、自
    人頭帳戶提領款項、取贓分贓等階段，乃需由多人縝密分工
    方能完成之集團性犯罪，倘有其中某一環節脫落，將無法順
    遂達成詐欺之結果。因此，詐欺集團各個成員，固因各自分
    工不同而未必均能從頭到尾始終參與其中，惟其等共同詐欺
    之意思，非但並無軒輊，甚至有利用集團其他成員之各自行
    為，以遂詐欺之犯罪結果。則其等既參與實行各個分工之人
    ，縱非全然認識或確知彼此參與分工細節，然其等對於各別
    係從事該等犯罪行為之一部既有所認識，且以共同犯罪意思
    為之，即應就加重詐欺取財所遂行各階段行為全部負責。再
    者，關於正犯、幫助犯之區別，係以行為人主觀的犯意及客
    觀的犯行作為標準，詳言之，凡以自己犯罪的意思而參與犯
    罪，無論其所參與者是否犯罪構成要件的行為，皆為正犯；
    縱以幫助他人犯罪的意思而參與犯罪，所分擔者，苟係犯罪
    構成要件（以內）之行為，亦為正犯；只有出於幫助他人犯
    罪的意思，而參與犯罪構成要件「以外」之行為，始為幫助
    犯。
    卷查，上訴人迭於警詢、偵查及歷審審理坦承犯行，並坦言
    ：我於詐欺集團內從事招募人員給張智傑以從事拿錢的工作
    ，有介紹羅○翔給張智傑，羅○翔工作1 天，我便可獲得新
    臺幣1,000 元的報酬，張智傑會於當天發放報酬給我，張智
    傑拿報酬給我時，我有問羅○翔的工作內容，張智傑直接告
    訴我是擔任詐欺集團的車手，羅○翔還是繼續做，我就繼續
    分錢等語，衡以上訴人既知張智傑係為提領款項之目的為人
    員之招募，而其報酬又係以所介紹之人取款之天數計算報酬
    ，顯然異於一般合法工作介紹之報酬計算，縱於介紹羅○翔
    給張智傑之初，非全然了解組織分工之細節，但其主觀上對
    於張智傑係從事不法行為應有認識，竟仍為之，當係以自己
    犯罪之意思參與其事，絕非基於幫助之犯意。原判決基此而
    於理由欄貳─一、三內說明：綜合證人即告訴人之指訴、共
    犯張智傑、少年羅○翔、陳○諺等之供述及各該偽造之公文
    書、告訴人之銀行存摺影本、監視器錄影光碟及其截圖，認
    上訴人之任意性自白與事實相符；且依一般詐欺集團之運作
    模式，刑法共同正犯之規範架構，雖無證據證明上訴人直接
    對甲○○施用詐術，然上訴人就羅○翔所交付之款項，係本
    案詐欺集團成員詐欺所得款項，並為使本案詐欺集團其他成
    年成員得以躲避查緝，經由多手輾轉交付予張智傑，使詐欺
    集團其他成員得以順利完成詐欺取財之行為，仍決意收受（
    前述報酬），足徵係基於自己犯罪之意思參與該詐欺集團之
    分工，而與「小樓」、張智傑、羅○翔等人及該集團其他成
    員互有犯意之聯絡及行為之分擔，並應就其等所參與犯行所
    生之全部犯罪結果共同負責。經核於法並無不合。
    以上所為之事實認定及得心證理由，都有各項證據資料在案
    可稽，既係綜合調查所得之各項直接、間接證據而為合理推
    論，自形式上觀察，即未違背客觀存在之經驗法則、論理法
    則，且事證已臻明確。上訴人上訴本院，翻異前詞，就其究
    屬加重詐欺之共同正犯，亦或僅止於幫助犯，予以爭執，無
    非置原判決之明白論敘於不顧，或就屬原審採證認事職權的
    適法行使，任憑己意指摘為違法，不能認為係適法的第三審
    上訴理由。
五、以上及其他上訴意旨，核與法律規定得為第三審上訴理由之
    違法情形，不相適合，應認本件上訴為違背法律上之程式，
    予以駁回。
據上論結，應依刑事訴訟法第395條前段，判決如主文。
中    華    民    國   111    年    5     月    5     日
                  刑事第二庭審判長法  官  林  勤  純  
                                  法  官  王  梅  英  
                                  法  官  莊  松  泉  
                                  法  官  吳  秋  宏  
                                  法  官  李  釱  任  
本件正本證明與原本無異
                                  書記官
中    華    民    國   111    年    5     月    12    日